【裁判字號】    97,訴,973
【裁判日期】    971111
【裁判案由】    拆屋還地
【裁判全文】
臺灣高雄地方法院民事判決               97年度訴字第973號
原      告  交通部高雄港務局
法定代理人  丑○○
訴訟代理人  曾劍虹律師
被      告  乙○○
            甲○○
            丁○○
            己○○
            子○
            庚○○○
            戊○○
            辛○○
            壬○○
被      告  癸○○
訴訟代理人  丙○○
上列當事人間請求拆屋還地事件，經本院於民國97年10月28日言
詞辯論終結，判決如下：
    主      文
被告乙○○應將坐落高雄市○○區○○段第一二九四地號土地內
之如附圖所示H （面積一四六平方公尺）部分之地上物予以拆除
而將占有之土地返還予原告，並應給付原告新台幣柒萬玖仟柒佰
陸拾柒元及自民國九十七年二月一日起至交還上開土地之日止按
月給付新台幣壹仟參佰肆拾壹元之損害金。
被告甲○○應將上開土地內之如附圖所示G （面積二七九平方公
尺）部分之地上物予以拆除而將占有之土地返還予原告，並應給
付原告新台幣壹拾伍萬貳仟肆佰參拾捌元及自民國九十七年二月
一日起至交還上開土地之日止按月給付新台幣貳仟伍佰陸拾參元
之損害金。
被告丁○○應將上開土地內之如附圖所示A （面積四四平方公尺
）部分之地上物予以拆除而將占有之土地返還予原告，並應給付
原告新台幣貳萬肆仟零參拾壹元及自民國九十七年二月一日起至
交還上開土地之日止按月給付新台幣肆佰零肆元之損害金。
被告己○○應將上開土地內之如附圖所示B （面積四四平方公尺
）部分之地上物予以拆除而將占有之土地返還予原告，並應給付
原告新台幣貳萬肆仟零參拾壹元元及自民國九十七年二月一日起
至交還上開土地之日止按月給付新台幣肆佰零肆元之損害金。
被告子○應將上開土地內之如附圖所示C （面積四三平方公尺）
部分之地上物予以拆除而將占有之土地返還予原告，並應給付原
告新台幣貳萬參仟肆佰玖拾壹元元及自民國九十七年二月一日起
至交還上開土地之日止按月給付新台幣參佰玖拾伍元之損害金。
被告癸○○應將上開土地內之如附圖所示D （面積四七平方公尺
）部分之地上物予以拆除而將占有之土地返還予原告，並應給付
原告新台幣貳萬伍仟陸佰捌拾玖元及自民國九十七年二月一日起
至交還上開土地之日止按月給付新台幣肆佰參拾貳元之損害金。
被告庚○○○、戊○○應將上開土地內之如附圖所示E 、E1、E2
（面積計三○一平方公尺）部分之地上物予以拆除而將占有之土
地返還予原告，並應給付原告新台幣壹拾陸萬肆仟零壹拾捌元及
自民國九十七年二月一日起至交還上開土地之日止按月給付新台
幣貳仟柒佰陸拾伍元之損害金。
被告辛○○、壬○○應將上開土地內之如附圖所示F （面積七一
平方公尺）部分之地上物予以拆除而將占有之土地返還予原告，
並應給付原告新台幣肆萬零貳佰玖拾捌元及自民國九十七年二月
一日起至交還上開土地之日止按月給付新台幣陸佰捌拾參元之損
害金。
原告其餘之訴駁回。
訴訟費用由被告乙○○負擔百分之十五、被告甲○○負擔百分之
二九、丁○○負擔百分之四、被告己○○負擔百分之四、被告子
○負擔百分之四、被告癸○○負擔百分之六、被告庚○○○及戊○○負擔百分之三一、被告辛○○及壬○○負擔百分之七。
本判決於原告以新台幣壹拾參萬元、貳拾伍萬元、肆萬元、肆萬
元、肆萬元、伍萬元、貳拾柒萬元、柒萬元各為被告乙○○、甲○○、丁○○、己○○、子○、癸○○、庚○○○及戊○○、辛○○及壬○○供擔保後得假執行，但被告甲○○、丁○○、癸○○、庚○○○及戊○○、辛○○及壬○○如各以新台幣伍拾捌萬
伍仟玖佰元、玖萬貳仟肆佰元、玖萬捌仟柒佰元、陸拾參萬貳仟
壹佰元、壹拾肆萬玖仟壹佰元為原告供擔保後免為假執行。
原告其餘假執行之聲請駁回。
    事實及理由
一、本件被告乙○○、甲○○、己○○、子○、癸○○、庚○○○、辛○○、壬○○、戊○○經合法通知未於言詞辯論期日
    到場，經核無民事訴訟法第386 條各款所列情形，爰依原告
    之聲請，由其一造辯論而為判決。
二、本件原告起訴主張坐落高雄市○○區○○段第1294地號土地
    為國有並由伊所經管，而被告或其被繼承人等前乃在其上各
    自搭建如附圖所示門牌編號、位置之未經保存登記房屋而予
    無權占用，今被告等人所有之建物既未經伊之同意即無權占
    有前開土地，其等依法自應將占用部分予以拆除並為返還，
    且被告等人無權占有系爭土地期間乃均各受有相當於租金之
    利益，此自均係無法律上之原因而受有之不當利得，並因此
    致伊之權益受損，依土地申報地價年息5.25% 計算，其等就
    上開占有部分，自92年2 月起至97年1 月止，計應各返還如
    主文第2 項所示之不當利得，為此乃依所有物返還請求權及
    不當得利之法律關係提起本訴，請求判令除供擔保金額外如
    主文所示。
三、被告甲○○、丁○○、癸○○、庚○○○、辛○○未於言詞
    辯論期日到場，據其以前到場及書狀陳述則均以系爭土地係
    先祖所留，並由上一代父祖建屋住居迄今，伊等並非無權占
    有等語為辯，並聲明求為判決駁回原告之訴及假執行之聲請
    ，如受不利之判決，且願供擔保請准免為假執行之宣告。
四、被告己○○、子○未於言詞辯論期日到場，據其以前所具書
    狀陳述則均以伊等之先祖於系爭土地辦理所有權第一次登記
    為國有土地前，即均已住居於該處營生而為合法占有使用，
    相關機關未踐行任何告知措施即擅為所有權第一次登記，此
    已違法在先，原告自不得將無權占有一事歸責於伊等，且上
    開建物均係在原告辦理所有權第一次登記前即已存在而非嗣
    後再為興建，各該建物自均非違法建物，原告如欲收回土地
    ，自應與伊等協議補償方式始得為之等語為辯，並聲明求為
    判決駁回原告之訴及假執行之聲請。
五、被告乙○○、壬○○、戊○○未於言詞辯論期日到場，亦未
    提出之書狀作何聲明或陳述。
六、本件原告主張系爭地號土地為伊經管之國有土地，而被告等
    人於其上乃各建有如附圖所示之建物或占有物供己使用等情
    ，此有土地登記第二類謄本等件在卷可稽，並經本院會同高
    雄市政府鹽埕地政事務所人員到場勘測屬實，且製有勘驗筆
    錄、照片及土地複丈成果圖等件附卷足稽，被告於此亦不爭
    執而堪信原告此部分之主張為真實，惟被告則另以前揭情詞
    置辯。經查：
  (一)、被告就系爭土地是否為無權占有？
      按「依本法所為之登記，有絕對效力」，土地法第43條定
      有明文，而「土地法第四十三條所謂登記有絕對效力，係
      為保護因信賴登記取得土地權利之第三人而設，故登記原
      因無效或得撤銷時，在第三人未取得土地權利前，真正權
      利人對於登記名義人自仍得主張之」、「司法院大法官會
      議釋字第一○七號解釋所謂已登記之不動產，無消滅時效
      之適用，其登記應係指依吾國法令所為之登記而言。系爭
      土地如尚未依吾國法令登記為被上訴人所有，而登記為國
      有後，迄今已經過十五年，被上訴人請求塗銷此項國有登
      記，上訴人既有時效完成拒絕給付之抗辯，被上訴人之請
      求，自屬無從准許」，最高法院40年台上字第1892號、70
      年台上字第311 號分別著有判例，是我國民法就不動產物
      權既採登記要件主義，除法律另有規定外，不動產物權之
      有無，自全依土地或建物登記簿登載之狀態為準，且依土
      地法所為之登記有絕對效力，如無登記無效或得撤銷之原
      因，任何人並不得為塗銷其登記之請求，故縱使有登記無
      效之原因，在該登記未經依法塗銷以前，自仍不失其效力
      。查系爭土地乃於65年1 月12日經第一次登記而為國有土
      地乙節，此有土地登記第二類謄本在卷可稽，是系爭土地
      既於65年間始依土地法為第一次所有權登記，其於此之前
      自無任何人曾依吾國法令而為所有登記，而系爭國有登記
      迄今既已逾15年，依上所述，主張為真正所有權人之原告
      等人原即已不得請求塗銷此項國有登記，則依吾國所採之
      不動產物權登記要件主義觀之，被告暨其先祖縱有於系爭
      土地世居之事實，惟其等就系爭土地自始仍無從視之為真
      正之權利人者，被告對於登記名義人之原告自不得主張所
      有權，況系爭土地之登記原因亦無無效或得撤銷之情形者
      。今被告就系爭土地既非真正權利人，且該第一次登記亦
      無無效或得撤銷之原因，而其等亦不能請求塗銷原告就訟
      爭土地之所有權登記，則原告為系爭土地之所有人自非被
      告所得否認，而被告各有之上開地上物之不動產既占有原
      告所有系爭土地，且其占有於原告取得所有登記後亦未得
      到同意，其等之占用自屬無權占有甚明，所辯非無權占有
      云云自屬無據。
  (二)、被告就其無權占有須給付之相當於租金之不當利得應為若
      干？
      按「依不當得利之法則請求返還不當得利，以無法律上之
      原因而受利益，致他人受有損害為其要件，故其得請求返
      還之範圍，應以對方所受之利益為度，非以請求人所受損
      害若干為準，無權占有他人土地，可能獲得相當於租金之
      利益為社會通常之觀念，是被上訴人抗辯其占有系爭土地
      所得之利益，僅相當於法定最高限額租金之數額，尚屬可
      採」、「建築房屋之基地租金，依土地法第一百零五條準
      用同法第九十七條規定，以不超過該土地申報價額年息百
      分之十為限，而該條所謂土地價額，依土地法施行法第二
      十五條規定，係指法定地價而言，又法定地價，依土地法
      第一百四十八條規定，係指土地所有權人依土地法所申報
      之地價，在平均地權條例施行區域，當係指土地所有權人
      於地政機關舉辦規定地價或重新規定地價之時，於公告申
      報地價期間內自行申報之地價而言，未於該期間內申報者
      ，則應以公告地價為其申報之地價」，最高法院61年台上
      字第1695號、75年度台上字第378 號分別著有判例或判決
      。本件被告各有之房屋或地面舖設部分（E1、E2）乃計分
      別占有原告經管之系爭土地如附圖所示已如上述，而如附
      圖所示H 部分（被告乙○○所有）由右至左分有鐵皮浪板
      圍牆圍住部分、1 層磚造鐵皮浪板頂建物、2 層磚造房屋
      、1 層磚造台灣瓦建物（現已為廢棄狀）；G 部分（被告
      甲○○所有）由左至右分有2 層磚造連棟建物、1 層磚造
      平房及未完成鋼鐵造棚架；A （被告丁○○所有）、B （
      被告己○○所有）、C （被告子○所有）、D （被告癸○○所有）部分均為1 層磚造之連棟建物，其間即以共同避
      相隔；E 部分（被告庚○○○、戊○○所有）右側為鐵皮
      浪板造2 層建物，其旁連有一鋼骨鐵皮浪板頂棚架1 座，
      前方之E1、E2部分則為水泥舖設地面之收費停車場；F （
      被告辛○○、壬○○所有）為1 層磚造建物，另系爭土地
      前臨高雄港區，前方有發洲鋁合金船舶公司，周遭均為住
      宅區等情，此經本院到場勘測屬實，並製有勘驗筆錄、照
      片等件附卷足稽，而系爭土地地目為雜，其於89年7 月、
      93年1 月之申報地價乃均各為每平方公尺2,000 元、2,10
      0 元，現之公告現值則為每平方公尺6,200 元乙節，亦有
      地價第一類謄本、土地登記第二類謄本等件在卷可稽，是
      被告等人各有之上開各地上物既均無權占用原告所經管之
      系爭土地各如附圖所示之面積，依社會通常之觀念，其等
      自均因此可能獲得相當於法定最高限額租金數額之租金利
      益自明，而上開地上物係位於高雄旗津之港區附近，附近
      多為碼頭、船廠及密集之住宅區，聯外則依過港隧道或渡
      船與市區聯絡，是依該區之開發現況、地處位置、使用限
      制、公告現值及社會經濟狀況等情以觀，並對照高雄市政
      府公告市有出租基地租金率為土地申報地價年息5%相衡結
      果，原告就系爭土地請求以土地申報地價年息5.25 %之基
      地租金率計算其不當利得應屬相當，則以原告請求之5 年
      期間計算，被告各應給付之相當於租金之不當利得即分如
      附表所示。
七、綜上所述，被告在系爭土地各有之如附圖所示地上物均為無
    權占有，而其等在原告行使請求權前之5 年期間所為無權占
    有而須給付之相當於租金之不當利得則如附表所示，從而原
    告依所有物返還請求權及不當得利之法律關係請求被告各應
    將上開地上物拆除而將占有之土地返還，並應各給付前開金
    額及均自97年2 月1 日起至交還土地之日止按月給付損害金
    ，依法即無不合，自應予准許，其逾此範圍外之請求即為無
    據而應予駁回。
八、本件原告及被告甲○○、丁○○、癸○○、庚○○○、辛○○等人均陳明願供擔保請准為假執行或免為假執行之宣告，
    經核均無不合，爰就原告勝訴部分，分別酌定相當之擔保金
    額准許之，至原告敗訴部分，其假執行之聲請即失所依附，
    應予駁回。
九、據上論結：本件原告之訴為有理由，合依民事訴訟法第385
    條第1 項、第79條、第85條第1 項但書、第390 條第2 項、
    第39 2條，判決如主文。
中    華    民    國    97    年    11    月    11    日
                     民事第四庭    法  官  黃宏欽
正本係照原本作成。
如不服本判決，應於送達後20日內，向本院提出上訴狀並表明上
訴理由，如於本判決送達前提起上訴者，應於判決送達後10日內
補提上訴理由書（須附繕本）。
中    華    民    國    97    年    11    月    11    日
                                書記官  陳心儀


司法院資訊處製作；財團法人民間司法改革基金會備份。
